【裁判字號】    96,家上,280
【裁判日期】    980224
【裁判案由】    所有權移轉登記等
【裁判全文】
臺灣高等法院民事判決                 96年度家上字第280號
上  訴  人  丙○○
訴訟代理人  林雯澤律師
            溫藝玲律師
被 上訴 人  乙○○
            丁○○
            甲○○
                        U.S.A.
共      同
訴訟代理人  林東乾律師
複 代理 人  邵華律師
上列當事人間請求所有權移轉登記等事件，上訴人對於中華民國
96年6月29日臺灣臺北地方法院95年度家訴字第78號第一審判決
提起上訴，本院於98年2月10日言詞辯論終結，判決如下：
    主      文
原判決關於駁回上訴人後開第二項之訴部分，並訴訟費用（除減
縮部分外）之裁判廢棄。
被上訴人乙○○應將所有門牌號碼臺北市○○○路○段三七六號
十樓之一之房屋（大安區○○段○○段二九三三建號），及其坐
落基地臺北市○○區○○段三小段三三九、三四○、三四一、三
四二號土地，應有部分各六五九二分之七○移轉登記為上訴人丙
○○、被上訴人乙○○、丁○○、甲○○四人共有後，被上訴人
再移轉登記與上訴人。
其餘上訴駁回。
第一審（除減縮部分外）、第二審訴訟費用，由被上訴人負擔百
分之九四，餘由上訴人負擔。
上訴人假執行之聲請駁回。
    事實及理由
一按「訴之變更或追加，非經他造同意，不得為之。但第二百五
  十五條第一項第二款至第六款情形，不在此限」，民事訴訟法
  第446條第1項定有明文。上訴人於原審及本院上訴時，請求移
  轉登記系爭土地（詳後述）之應有部分各為830/62624（原審
  卷(二)第54頁、本院卷第12頁），嗣僅請求應有部分各70/6592
  （按即665/62624，本院卷第182頁），核屬民事訴訟法第255
  條第1項第3款「減縮應受判決事項之聲明者」，揆諸上開說明
  ，無庸得對造之同意。
二上訴人起訴主張：兩造為被繼承人劉正德（民國94年7月9日死
  亡）之繼承人。被上訴人乙○○名義之門牌號碼臺北市○○○
  路○段376號10樓之1之房屋，及其坐落基地臺北市○○區○○
  段3小段339、340、341、342號土地，應有部分各為70/6592（
  下稱系爭不動產）係劉正德信託登記於其名下，仍為劉正德之
  遺產。劉正德於生前已將系爭不動產贈與伊，另依兩造簽立之
  協議書（下稱系爭協議書），被上訴人亦同意將系爭不動產過
  戶至伊或伊指定人名下，被上訴人自應將系爭不動產移轉登記
  於伊所有。如認劉正德已將系爭不動產贈與伊且已有讓與合意
  ，僅因登記名義人為乙○○，故劉正德將與乙○○間之借名登
  記契約讓與伊，乙○○亦應將系爭不動產移轉登記於伊，伊前
  以存證信函催告乙○○依約辦理，未獲置理。再系爭不動產已
  於94年5月20日起出租予第三人迄97年5月20日止，每月租金新
  臺幣（下同）3萬元，其自協議書簽立之94年7月22日起計24個
  月之租金收益計72萬元應歸伊收取，乃乙○○無法律上之原因
  收取該72萬元租金，已構成不當得利。爰先位依伊與劉正德間
  之贈與契約、系爭協議書之約定、不當得利之規定，求為命(一)
  被上訴人乙○○將其所有系爭不動產，移轉登記為丙○○、乙
  ○○、丁○○、甲○○四人共有後移轉與上訴人、(二)被上訴人
  乙○○給付72萬元及自訴狀繕本送達之翌日起加計法定遲延利
  息；備位依借名登記契約之約定、不當得利之規定，求為命被
  上訴人乙○○(一)將其所有系爭房地，移轉登記與上訴人、(二)給
  付72萬元及自訴狀繕本送達之翌日起加計法定遲延利息之判決
  。
  被上訴人則以：系爭不動產既登記於乙○○名下，即非劉正德
  之遺產，上訴人若主張系爭不動產為劉正德之遺產，且依系爭
  協議書為遺產分割協議，係就遺產中之系爭不動產個別分割而
  為移轉，於法不合；上訴人既不得請求伊等移轉系爭不動產之
  所有權，其請求交付房屋之租金，亦屬無據。況上訴人自認系
  爭不動產之租金自95年5月起未再繳交，乙○○亦無不當得利
  云云，資為抗辯。
三原審駁回上訴人之請求，上訴人提起上訴，聲明：
  (一)原判決廢棄。
  (二)上廢棄部分，請求判決：
    1.先位聲明：
      (1)被上訴人乙○○應將所有系爭不動產移轉登記為丙○○
        、乙○○、丁○○、甲○○四人共有後移轉登記與上訴
        人。
      (2)被上訴人乙○○應給付上訴人72萬元，及自訴狀繕本送
        達之翌日起至清償日止，按年息5％計算之利息。
    2.備位聲明：
      (1)被上訴人乙○○應將所有系爭不動產移轉登記與上訴人
        。
      (2)被上訴人乙○○應給付上訴人72萬元，及自訴狀繕本送
        達之翌日起至清償日止，按年息5％計算之利息。
  (三)前項請求，願供擔保，請准宣告假執行。
  被上訴人則聲明：
  (一)上訴駁回。
  (二)如受不利判決，願供擔保，請准免為假執行。
四上訴人主張前揭事實，提出系爭不動產登記謄本、系爭協議書
  、存證信函等件為證（原審調字卷第8-23頁）。兩造就：(一)兩
  造為被繼承人劉正德之子女，且均有合法之繼承權、(二)系爭協
  議書之內容、真正均不爭執。
五上訴人主張系爭不動產原係劉正德所有，於生前以信託登記予
  乙○○一人所有，故在劉正德死亡後應算入遺產範圍一節，為
  乙○○否認，辯稱系爭不動產已由劉正德贈與乙○○，非信託
  登記云云（本院卷第206頁）。惟依系爭協議書載明「……茲
  為繼承劉正德之遺產，特立本協議書，其條款如下：……四甲
  、乙、丙、丁（依序指上訴人、被上訴人乙○○、甲○○、丁
  ○○）方同意，在乙方（乙○○）名下之不動產，坐落於台北
  市○○○路○段三百七十六號十樓之一房地及地下室車位兩位
  ，除乙方保留車位壹位外均過戶於甲方（上訴人）或其指定人
  名下……」等語（原審調字卷第13-14頁），乙○○於原審亦
  自認：「……我父親過世我願意拿我名下房子拿出來，表示我
  沒有私吞，因為我父親表示我大哥（指上訴人）（經濟）不好
  ……希望將房子的房租給我大哥當他的生活費……」、「父親
  有說過要過戶給大哥，但是以租金給大哥作為保障，但是早晚
  給大哥……父親有交代要將公司房子過戶給大哥」等語，丁○
  ○亦稱：「……（系爭不動產）父親要給他（指上訴人），我
  們也願意給他，我們也協議要給他」云云，甲○○則陳稱：「
  ……現在系爭房子是父親以二哥名義買的，作為經營公司用的
  ，而大哥沒工作，所以幫忙父親做事……父親只是表示房子希
  望保持現狀，以後請二哥想辦法過戶給大哥……」等語（原審
  卷第34、35、59頁），證人張洪昌於原審到場證稱：「……有
  一個女兒拿出來當初父親口述財產分配狀況的書面，表示會將
  房子給原告丙○○」等語（原審卷第89頁）。依系爭協議書上
  開記載、被上訴人上開陳述、證人張洪昌之證言，顯然系爭不
  動產為劉正德生前所購買，信託登記在乙○○名下而已，則於
  劉正德死亡時，系爭不動產自屬劉正德之遺產；苟依被上訴人
  所辯系爭不動產係由劉正德贈與乙○○，則於劉正德死亡後，
  乙○○實無將之列入劉正德遺產，且協議由上訴人取得系爭不
  動產所有權之必要，被上訴人上開辯解，即無可採。
六系爭不動產為劉正德之遺產，兩造於劉正德死亡後，書立系爭
  協議書，並將系爭不動產列入劉正德遺產範圍，同時協議由上
  訴人取得系爭不動產所有權，另觀系爭不動產之房屋稅多次由
  上訴人或其配偶楊魯芳以現金或轉帳方式繳納，有上訴人提出
  之繳款收據、存摺影本等件為證（本院卷第77-82頁），益證
  上訴人主張劉正德於生前已將系爭不動產贈與上訴人（債權契
  約）一節為真實。系爭協議書雖未詳列劉正德之所有遺產，惟
  於第3條約定「甲、乙、丙、丁方同意，如有應繳遺產稅費等
  ，均由劉正德之遺產中支應，如有餘款，平均分配」，顯然已
  就劉正德之全部遺產為標的所為之分割協議；另就系爭不動產
  同意由乙○○將之移轉登記於上訴人部分，乃劉正德死亡後，
  其繼承人即兩造為實現劉正德生前將系爭不動產贈與上訴人之
  囑，協議由上訴人取得系爭不動產之所有權，此乃協議分割，
  被上訴人自有履行系爭協議書第4條約定之義務，即將系爭不
  動產所有權移轉登記於上訴人。又系爭協議書之性質既為協議
  分割，自與裁判分割有別，被上訴人辯稱遺產分割係以遺產為
  一體，整個的為分割，非以遺產中個個財產之分割為對象，上
  訴人僅以劉正德之遺產中之系爭不動產個別分割為移轉，顯無
  理由云云（本院卷第209頁），係將本件之協議分割與裁判分
  割混為一談，其所持見解即無可採。又系爭協議書雖載：「…
  …過戶於甲方或其指定人名下，以買賣方式為之，稅金遺產支
  付」（原審調字卷第13頁），然系爭協議書之性質為協議分割
  ，有如上述，上開「以買賣方式為之」之約定僅係兩造約定就
  系爭不動產所有權移轉登記於上訴人之公契上以何方式為之而
  已，不影響其為協議分割之性質，被上訴人辯稱兩造就系爭不
  動產之買賣價金意思表示未一致，買賣契約尚未成立，上訴人
  不得就系爭不動產之所有權為本件之請求云云（本院卷第208
  頁），非屬可採。再兩造為系爭協議，係遵劉正德生前意願為
  遺產分割，將系爭不動產分配予上訴人，乃履行劉正德贈與移
  轉登記之義務之意，尚非乙○○將之贈與上訴人，被上訴人進
  而辯稱其於原審已以答辯狀繕本之送達為撤銷系爭不動產贈與
  上訴人之意思表示云云（本院卷第208、209頁），亦無可取。
七上訴人先位之訴依系爭協議書之約定，請求乙○○將系爭不動
  產移轉登記為兩造4人共有後，被上訴人再將共有權利移轉登
  記與上訴人，自無不可。上訴人另請求乙○○給付不當得利72
  萬元部分，按「無法律上之原因而受利益，致他人受損害者，
  應返還其利益。雖有法律上之原因，而其後已不存在者，亦同
  」，固為民法第179條所明定。然上訴人自認：「被繼承人劉
  正德曾表示將系爭房地贈與上訴人，且於86年間即將系爭房地
  之管理、使用、收益權交由上訴人行使，且歷年來之租金均由
  上訴人收取，是被上訴人早已將租金之收取權交由上訴人行使
  ，僅因被上訴人乙○○為系爭房地之登記名義人，因此租賃契
  約均由上訴人委託房仲覓得房客後，始通知被上訴人乙○○與
  房客簽署租賃契約……乙○○……竟於95年3月24日發函請求
  系爭房地現今之承租人瑋奕國際設計工程有限公司（租賃期間
  為94年5月20日至97年5月19日），將每月租金3萬元匯入其…
  …帳戶中，最後承租人係以開立支票之方式給付後二年之租金
  ……」（本院卷第58頁），顯見系爭不動產之租賃契約出租人
  為乙○○，其以出租人之身分收取租金，非無法律上原因。至
  上訴人所稱「歷年來之租金均由上訴人收取」，係兩造間就系
  爭不動產租金由何人收取所為之協議，上訴人非不得依其他法
  律關係請求乙○○給付租金，惟經本院闡明「上訴人就先、備
  位聲明主張租金部分屬不當得利，本件既係以被上訴人乙○○
  之名義所定租約，何為構成不當得利？」，上訴人仍主張「系
  爭不動產早就贈與給上訴人，從86年間起使用收益由上訴人，
  稅金亦由上訴人繳納，若該房地所有權屬上訴人，租金使用收
  益則應屬上訴人，被上訴人收取即屬不當得利」等語（本院卷
  第202頁背面），從而，上訴人先位、備位依不當得利之規定
  ，請求乙○○給付72萬元本息，於法無據，不應准許。
八綜上所述，上訴人先位之訴依系爭協議書之約定，請求被上訴
  人乙○○將所有門牌號碼臺北市○○○路○段376號10樓之1之
  房屋（大安區○○段○○段2933建號），及其坐落基地臺北市
  大安區○○段○○段339、340、341、342號土地，應有部分各
  70/6592移轉登記為上訴人丙○○、被上訴人乙○○、丁○○
  、甲○○四人共有後，被上訴人再移轉登記與上訴人，於法有
  據，應予准許，其逾此範圍之請求（先位、備位請求72萬元本
  息部分），於法無據，應予駁回。上開應准許部分，原審為上
  訴人敗訴之判決，尚有未洽，上訴意旨指摘原判決此部分不當
  ，求予廢棄改判，為有理由，應由本院予以廢棄，改判如主文
  第二項所示。上開不應准許部分，原審為上訴人敗訴之判決，
  理由雖有不同，結論則無二致，原判決此部分仍應予以維持，
  上訴意旨指摘原判決此部分不當，求予廢棄改判，為無理由，
  應予駁回。另按得為宣告假執行之判決，以適於執行者為限，
  上訴人上開請求移轉登記者，係命被告為意思表示之判決，其
  性質即屬不適於執行，不得為假執行之宣告，其聲明願供擔保
  請准宣告假執行，不應准許；另其敗訴部分，假執行之聲請亦
  失所依據，則上訴人假執行之聲請應予駁回。
九本件因事證已臻明確，兩造其餘攻擊、防禦方法及所為之立證
  ，經審酌後認與判決之結果不生若何影響，無庸再逐一予以論
  列，合併敘明。
據上論結，本件上訴為一部有理由，一部無理由，依民事訴訟法
第450條、第449條第2項、第79條、第85條第1項，判決如主文。
中    華    民    國    98    年    2     月    24    日
                    民事第十六庭
                        審判長法  官  劉靜嫻
                              法  官  呂淑玲
                              法  官  湯美玉
正本係照原本作成。
如不服本判決，應於收受送達後20日內向本院提出上訴書狀，其
未表明上訴理由者，應於提出上訴後20日內向本院補提理由書狀
（均須按他造當事人之人數附繕本）上訴時應提出委任律師或具
有律師資格之人之委任狀；委任有律師資格者，另應附具律師資
格證書及釋明委任人與受任人有民事訴訟法第466條之1第1項但
書或第2項（詳附註）所定關係之釋明文書影本。
中    華    民    國    98    年    2     月    24    日
                              書記官  蕭進忠
附註：
民事訴訟法第466條之1（第1項、第2項）：
對於第二審判決上訴，上訴人應委任律師為訴訟代理人。但上訴
人或其他法定代理人具有律師資格者，不在此限。
上訴人之配偶、三親等內之血親、二親等內之姻親，或上訴人為
法人、中央或地方機關時，其所屬專任人員具有律師資格並經法
院認為適當者，亦得為第三審訴訟代理人。


司法院資訊處製作；財團法人民間司法改革基金會備份。
